【裁判字號】    90,判,1708
【裁判日期】    900924
【裁判案由】    商標異議
【裁判全文】
最  高  行  政  法  院  判  決                    九十年度判字第一七○八號
    原      告  法商．新康多香水公司
    代  表  人  甲○○
    訴訟代理人  黃徹文  律師
                王嘉翎  律師
    被      告  經濟部智慧財產局
    代  表  人  陳明邦
右當事人間因商標異議事件，原告不服行政院中華民國八十八年八月五日台八十八訴
字第三○二二三號再訴願決定，提起行政訴訟。本院判決如左︰
    主  文
原告之訴駁回。
訴訟費用由原告負擔。
    事  實
緣關係人思薇爾國際股份有限公司（以下簡稱思薇爾公司）於民國八十五年十二月二
日以「BEL-AMI」 商標，指定使用於商品及服務分類表第二十五類之衣服、內衣褲、
休閒服裝、睡衣、睡袍、浴衣、浴袍、泳裝、束腹、束腰、襯衫商品，申請註冊，經
被告經濟部中央標準局（八十八年一月二十六日改制為經濟部智慧財產局）審查核准
，列為審定第七八一四四三號商標（下稱系爭商標）。嗣原告以系爭商標因與原告之
「BELAMI」商標（下稱據以異議商標）近似，有違行為時商標法第三十七條第一項第
七款、第十二款規定，對之提出異議。被告以二商標所指定使用之商品並不類似，且
「BELAMI」一字非原告所獨創，關係人「BEL-AMI」 商標並無襲用原告商標情形，乃
為異議不成立之審定，發給中台異字第八七○五五三號商標異議審定書，原告不服，
提起訴願、再訴願，遞遭決定駁回，遂提起行政訴訟。茲摘兩造訴辯意旨於次：
甲、原告起訴意旨略謂：
一、系爭商標違反行為時商標法第三十七條第一項第十二款之規定：
（一）按認定類似商品，「應依一般社會通念，市場交易情形，並參酌該商品之產製
      、原料、用途、功能或銷售場所等各種相關因素判斷之。」為行為時商標法施
      行細則第十五條第二項所明定。而「所謂類似商品，係指商品在用途、功能、
      行銷管道與場所、買受人、原材料、產製者或其他因素上具有共同或關聯之處
      ，依一般社會通念及市場交易情形，易使一般商品購買人誤認其為來自相同，
      或雖不相同但有關聯之來源者。」復為被告八十七年四月八日台商九八○字第
      二○四九九七號函公告之「類似商品及類似服務審查基準」（以下簡稱審查基
      準）第一點所揭櫫之原則。查系爭商標所指定之「衣服、內衣褲、休閒服裝、
      睡衣、睡袍、浴衣、浴袍、泳裝、束腹、束腰、襯衫」等商品，與原告之據以
      異議商標所指定之「各種化妝品，包括香水、香油、美髮水、香粉、面霜、乳
      液、脣膏、化妝水、修容餅、古龍水、粉底霜及粉餅等」及「各種肥皂、香皂
      、藥皂、洗衣洗髮劑」等商品，依行為時商標法施行細則第四十九條規定之商
      品分類觀之，固屬不同類別之商品，惟行為時商標法第三十五條第三項規定「
      類似商品之認定，不受前項商品分類之限制。」因此倘於綜合考量前揭判斷要
      素後，可依一般社會通念及市場交易情形，而認為系爭商標與據以異議商標二
      者所指定之商品，有使一般商品購買人誤認其為來自相同或雖不相同但有關聯
      之來源者，即應認定為類似商品。
（二）系爭商標與原告之據以異議商標所指定商品之類似情形如左：
  １、經常為同一製造者所生產
      按系爭商標所指定之衣服、內衣褲、休閒服裝等商品，與據以異議商標所指定
      之各種香水等商品，經常為同一產製者所生產。綜觀時下各流行服裝品牌，其
      產品同時涵蓋服裝及香水者，比比皆是，例如著名之香奈兒五號香水（Chanel
      No.5），係著名服裝設計師香奈兒（Chanel）女士於一九二一年推出之產品。
      其後，姬龍雪（Guy Laroch）、亞曼尼（Armani）、Ralph Lauren（Polo Spo
      rt）等著名設計師，亦同時生產服裝及香水產品。除此之外，同時包括服裝商
      品及香水商品之品牌，亦不在少數，究其原因，係由於服裝商品對於消費者而
      言，不再僅用來蔽體保暖而已，其與香水一樣，具有修飾儀表外觀功能與用途
      ，因此製產者兼而生產之，以求達到橫向聯合及整體行銷之目的。
  ２、經常透過相同之行銷管道及販賣場所銷售
      系爭商標所指定之服裝商品，與據以異議商標所指定之香水商品，二者之主要
      行銷管道均包括時下的流行雜誌，消費者在閱讀此類雜誌時，不難同時接觸此
      二類商品；又系爭商標所指定之「浴衣、浴袍」商品，與原告註冊第三四四六
      七五號商標所指定之「各種肥皂、香皂、藥皂」等商品，二者不惟在功能及用
      途上相關聯，且其經常置於相同之銷售場所販賣，例如各百貨公司專櫃及及沐
      浴用品專賣店等。
  ３、買受人經常相同
      由於香水與服裝均具有修飾儀表外觀之功能與用途，一般消費者亦多認知，服
      裝與香水得宜之搭配，可表現個人品味，且可讓他人留下良好印象。愛美既是
      人的天性，因之香水與流行服飾已是追求時尚之消費者共同的需求；而在某些
      特殊節日裡，例如西洋情人節或中國情人節，亦常見報章雜誌或商家業者，將
      系爭商標所指定之「內衣褲」，與據以異議商標所指定之「香水」二者作聯合
      搭配，以銷售予追求浪漫氣息之購買族群。
  ４、此二商標所指定之商品在產製者、行銷管道、銷售場所、用途、功能及買受人
      等方面既有共同或相關聯之處，依一般社會通念及市場交易情形，易使一般商
      品購買人誤認其來自相同或雖不相同但有關聯之來源，二者應屬類似。
二、系爭商標違反行為時商標法第三十七條第一項第七款之規定：
（一）按行為時商標法第三十七條第一項第七款及該法施行細則第三十一條之規定，
      凡以不公平競爭為目的，非出於自創而抄襲他人已使用之商標或標章申請註冊
      ，並有致公眾誤信之虞之商標或標章，皆不得申請註冊；且所襲用者不以著名
      商標或標章而使用於同一或類似商品為限。其立法意旨係為杜絕剽竊襲用他人
      標章，冀圖獲准註冊之僥倖歪風，以建立正常之商標秩序。
（二）原告自民國七十五年間，即在貴國取得第三四二九三一號及第三四四六七五號
      「BELAMI」商標註冊，並先後於美國、加拿大、丹麥、馬來西亞等國取得相同
      之商標註冊，原告之「BELAMI」系列產品並已廣泛行銷於世界各國多年，鑒於
      國際商業廣告之傳播速度，難謂原告商標尚未具有知名度。
（三）關係人思薇爾公司，與原告同處於流行業界，應有足夠之國際觀，已知悉原告
      十餘年來苦心經營之「BELAMI」商標，而仍於原告取得商標註冊十年後，以近
      似之「BEL-AMI」 申請商標註冊，顯有襲用他人商標之嫌。
三、綜上所述，原處分及一再訴願決定，均屬違誤，請併予撤銷等語。
乙、被告答辯意旨略謂︰
一、按行為時商標法第三十七條第一項第七款固規定，商標圖樣襲用他人之商標或標
    章有致公眾誤信之虞者，不得申請註冊，而該款之適用，只以不公平競爭為目的
    ，非出於自創而抄襲他人已使用商標或標章申請註冊，並有致公眾誤信之虞者即
    可，為同法施行細則第三十一條前段所規定。又行為時商標法第三十七條第一項
    第十二款首段固規定：商標圖樣相同或近似於他人同一商品或類似商品之註冊商
    標者，不得申請註冊。惟應以指定使用於同一商品或類似商品，始有其適用。
二、查系爭審定第七八一四四三號「BEL-AMI」 商標，係指定使用於衣服、內衣褲、
    休閒服裝、睡衣、睡袍、浴衣、浴袍、泳裝、束腹、束腰、襯衫商品，而據以異
    議之註冊第三四四六七五號及第三四二九三一號「BELAMI」商標，則係指定使用
    於各種化粧品、香水、各種肥皂、洗衣洗髮劑及其他清潔劑等商品，其商品性質
    不同，產製過程、原料、用途及功能亦異，並不因二者可能同時於百貨公司或精
    品店內販售，即謂系爭商標與據以異議商標指定使用之商品，屬同一商品或類似
    商品，自無行為時商標法第三十七條第一項第十二款規定之適用。又觀諸原告於
    提出異議、行政訴訟時所檢送之證據資料，固可認據以異議商標於七十五年在我
    國註冊，並陸續於馬來西亞、法國、美國等國註冊，惟廣告資料除西元一九八六
    –一九八七年及一九八九年二份HERMES型錄外，餘均無日期之標示，進口發票中
    日期，早於系爭商標申請註冊日八十五年十二月二日者，僅西元一九九五年三月
    三十日、六月二十一日及西元一九九六年十月二十五日三份，且進口數量甚微，
    難謂系爭商標申請註冊時，據以異議之商標已為一般消費者所熟知。衡酌「BELA
    MI」乃法文「漂亮的朋友」之意，為法國小說家莫泊桑之小說人物主角名字，為
    原告所自陳，該外文當非原告所獨創。況自七十一年起即不乏其他廠商陸續以之
    作為商標圖樣申准註冊，尚難謂系爭審定第七八一四四三號「BEL-AMI」商標係
    襲用據以異議之商標，並有致公眾誤信其商品為原告所產製而購買之虞。
三、綜上所陳，原告之訴顯無理由，請求駁回之等語。
    理  由
一、按行為時商標法第三十七條第一項第七款規定，商標圖樣襲用他人之商標或標章
    有致公眾誤信之虞者，不得申請註冊。惟該款之適用，指以不公平競爭之目的，
    非出於自創而抄襲他人已使用之商標或標章申請註冊，並有致公眾誤信之虞者，
    復為同法施行細則第三十一條首段所明定。又行為時商標法第三十七條第一項第
    十二款首段規定，商標圖樣相同或近似於他人同一商品或類似商品之註冊商標者
    ，不得申請註冊，惟應以指定使用於同一商品或類似商品，始有其適用。另同法
    施行細則第十五條第二項規定，類似商品，應依一般社會通念，市場交易情形，
    並參酌該商品之產製、原料、用途、功能或銷售場所等各種相關因素判斷之。
二、本件關係人思薇爾公司於八十五年十二月二日以「BEL-AMI」 商標，指定使用於
    商品及服務分類表第二十五類之衣服、內衣褲、休閒服裝、睡衣、睡袍、浴衣、
    浴袍、泳裝、束腹、束腰、襯衫商品，申請註冊，經被告審查核准，有專利公報
    為證。原告以系爭商標與據以異議商標近似，有違行為時商標法第三十七條第一
    項第七款、第十二款規定，對之提出異議。被告以二者所指定使用之商品並不近
    似，且「BELAMI」一字非原告所獨創，故關係人並無襲用原告商標情形，乃為異
    議不成立之處分，揆之前開規定及說明，並無不合。原告不服，循序提起行政訴
    訟，並以如事實欄所示各節，據為爭執。經查：
（一）系爭商標，係指定使用於衣服、內衣褲、休閒服裝、睡衣、睡袍、浴衣、浴袍
      、泳裝、束腹、束腰、襯衫商品；而據以異議商標則係指定使用於各種化妝品
      、香水、各種肥皂、洗衣洗髮劑及其他清潔劑等商品。前開二種商品性質不同
      ，產製過程、原料、用途及功能亦異，系爭商標與據以異議商標指定使用之商
      品，非屬同一商品或類似商品，應無行為時商標法第三十七條第一項第十二款
      規定之適用。至原告所指系爭商標、據以異議商標所指定使用之商品，有同一
      製造者所生產、透過相同之行銷管道及販賣場所銷售及購買人相同等情形一節
      ，固非全然無據，惟前開情形是否已達「經常」之程度，致於為類似商品之判
      別時，已不容忽視，則非無疑，是原告此部分主張，尚非可採。
（二）觀諸原告於提出異議、訴願及再訴願時所檢送之證據資料中之註冊資料，固可
      認據以異議商標業於七十五年在我國註冊，並陸續於馬來西亞、法國、美國等
      國註冊，惟廣告資料除西元一九八六年–一九八七年及一九八九年二份HERMES
      型錄外，餘均無日期之標示；進口發票中，日期早於系爭商標申請註冊日八十
      五年十二月二日者，僅西元一九九五年三月三十日、六月二十一日及西元一九
      九六年十月二十五日三份，且進口數量甚微，難謂系爭商標申請註冊時，據以
      異議之商標已為一般消費者所熟知。
（三）「BELAMI」一字，乃法文「漂亮的朋友」之意，為法國小說家莫泊桑之小說人
      物主角名字等情，為原告所自陳，該外文當非原告所獨創；況自七十一年起，
      即不乏其他廠商陸續以之作為商標圖樣，申准註冊，尚難謂系爭商標係襲用據
      以異議之商標，並有致公眾誤信其商品為原告所產製而購買之虞，應無行為時
      商標法第三十七條第一項第七款之適用。原告以思薇爾公司與原告同處於流行
      業界，有足夠之國際觀知悉原告多年苦心經營「BELAMI」商標，即謂思薇爾襲
      用原告之商標云云，尚非可取。
（四）原告以其關係企業之「HERMES」商標係屬著名商標一節，縱屬實情，要與據以
      異議商標使用之商品，是否著名商標，分屬二事，不得據以謂據以異議商品為
      著名商標。
三、綜上所述，本件原告所述，並不足採，被告所為處分核無違誤，一再訴願決定遞
    予以維持，亦無不合，原告起訴意旨求併予撤銷，為無理由，應予駁回。
據上論結，本件原告之訴為無理由，爰依行政訴訟法施行法第二條、行政訴訟法第九
十八條第三項前段，判決如主文。
中    華    民    國      九十      年      九        月    二十四      日
                    最 高 行 政 法 院  第 四 庭
                                審 判 長 法  官      葉  振  權
                                         法  官      黃  璽  君
                                         法  官      吳  錦  龍
                                         法  官      劉  鑫  楨
                                         法  官      吳  明  鴻
右  正  本  證  明  與  原  本  無  異
                                         法院書記官  阮  桂  芬
中    華    民    國      九十      年      九        月    二十五      日


司法院資訊處製作；財團法人民間司法改革基金會備份。
